【裁判字號】    90,上易,1783
【裁判日期】    901204
【裁判案由】    違反商標法
【裁判全文】
臺灣高等法院高雄分院刑事判決                    九十年度上易字第一七八三號
    上  訴  人
    即  被  告  甲○○
                丁○○
    右二人共同
    選任辯護人  戴國石律師
                蔡吉記
    上  訴  人
    即  被  告  乙○○
    右  一  人
    選任辯護人  陳清朗
                戴國石律師
                蔡吉記
右上訴人因違反商標法案件，不服臺灣屏東地方法院九十年度易字第九四二號，中華
民國九十年九月六日第一審判決（起訴案號：臺灣屏東地方法院檢察署八十八年度偵
字第七二三二號）提起上訴，本院判決如左：
    主  文
原判決撤銷。
乙○○連續意圖欺騙他人，於同一營業，使用相同於他人註冊服務標章之圖樣，處有
期徒刑壹年，緩刑參年。
丁○○、甲○○共同連續意圖欺騙他人，於同一營業，使用相同於他人註冊服務標章
之圖樣，各處有期徒刑拾月，均緩刑參年。
    事  實
一、甲○○、丁○○係夫妻關係，乙○○則為甲○○之兄，三人均係聯強國際股份有
    限公司（以下簡稱聯強公司）推廣經銷行動通信服務之經銷商，丙知「聯強」、
    「聯強國際」、「聯強電信」、「聯強電信聯盟」、「聯強ＬＥＭＥＬ」、「Ｓ
    ＹＮＮＥＸ    聯強國際」等標章圖樣，均由聯強公司分別向經濟部中央標準局
    、智慧財產局申請服務標章註冊而取得專用權，經營通訊等設備之維修業務，未
    經聯強公司同意不得擅自使用之，均基於概括之犯意，甲○○與丁○○並有犯意
    之聯絡，意圖欺騙他人，各自民國八十八年四月間某日起，未經聯強公司之同意
    或授權，連續擅自在如附表所示其等所經營之電信門市電招廣告、廣告名片上，
    使用相同於上開已註冊之標章圖樣於同一之通訊等設備之維修營業，造成消費者
    混淆、誤認。甲○○、丁○○迄八十八年底始停止使用附表編號第一、三號店面
    之營業，並於九十年三月十五日停止附表編號二之聯強電信有限公司之營業及店
    面廣告上之上開服務標章之使用，而乙○○則迄九十年八月二十日始停止於店面
    廣告上使用上述服務標章。
二、丁○○、甲○○均丙知聯強公司已取得「聯強」、「聯強電信」之商標專用權，
    竟未經聯強公司同意，基於使消費者混淆之概括犯意聯絡，並為遂行渠等冒用聯
    強公司名義而經營上述通訊器材販賣及維修之業務，而惡意使用上述商標中「聯
    強」、「聯強電信」之文字作為自己公司、商號之特取部分，分別於八十八年四
    月二十八日，經屏東縣政府核准設立「聯強電信聯盟屏東民生店」之獨資商號（
    負責人為丁○○），於八十八年六月二十九日、同年月三十日，經經濟部、屏東
    縣政府核准設立「聯強電信有限公司」（負責人為甲○○），而於如附表編號一
    、二、三之地點經營電信器材銷售之相同業務，嗣經聯強公司於八十八年九月三
    日委任建業律師聯合事務所發函丁○○、甲○○立即停止使用「聯強」、「聯強
    電信」文字，而仍不停止使用，迄八十八年底始停止該「聯強電信聯盟屏東民生
    店」之營業，並於八十九年三月十五日停止上述「聯強電信有限公司」之營業。
三、案經聯強公司訴請臺灣高雄地方法院檢察署檢察官偵查起訴。
    理  由
一、訊據上訴人即被告甲○○、丁○○、乙○○固分別承認有於右揭時地使用聯強公
    司已申請註冊之上開服務標章圖樣及商標中文字作為自己公司、商號之特取部分
    ，惟均否認涉有違反商標法之犯行，被告丁○○辯稱：其係家庭主婦，在家帶小
    孩，並未實際經營上述商店或使用上述商標而申請設立上開商號及公司，上述業
    務均由其夫甲○○所負責，其對於甲○○之上開行為均不知情云云；被告甲○○
    辯稱：我並沒有將聯強公司之商標、標章圖樣使用在通訊產品上面，於向經濟部
    、屏東縣政府申請聯強電信有限公司之後才有懸掛聯強電信在招牌上面，我只有
    申請牌照的名字，不知道那是違法，聯強公司通知我之後，我公司陸陸續續就沒
    有經營下去，因為牽涉到我承租房屋的事情，所以我在八十八年我這一部份就沒
    有再使用了。我太太丁○○她只是掛名字她只是在家照顧孩子，並沒有在上班，
    並無違反商標法云云；被告乙○○辯稱：我與聯強已經有五、六年簽約經銷商，
    在八十六年也有簽約，聯強他自己有製作照牌懸掛在我的店面，依照合約書有規
    定經銷商有義務懸掛聯強的廣告，以示消費者店裡有賣聯強的商品，且自始至終
    聯強公司並未以書面告知我，且聯強公司契約書未附申請表格，我根本不清楚要
    如何去申請。在八十五年的時候製作聯強廣告掛在我們店的外面，當時他們要掛
    的時候剛好我太太懷孕不便懸掛，但後來我們有自己掛上去，這個招牌是聯強自
    己做的，因我是經銷商我有義務懸掛他們的招牌，並無違反商標法云云。
二、經查：
（一）被告甲○○、丁○○、乙○○分別自前開時間時起，在附表所示之地點，以附
      表所示之店名，並於店門口懸掛店名招牌以經營之事實，已據告訴人代理人吳
      艾黎律師、游豐賓分別於檢察官偵查中、原審及本院審理中指訴綦詳，並經證
      人王志吉於偵查中證述丙確，復有被告等經營上述店面之照片及名片多張、「
      聯強電信聯盟屏東民生店」之獨資商號及「聯強電信有限公司」之經濟部公司
      執照、屏東縣政府營利事業登記證影本附偵查卷可稽，而被告等於偵查中亦自
      承確有上開行為。雖被告甲○○、丁○○於審理中均否認丁○○有共同經營上
      述商店，惟被告甲○○、丁○○於偵查中不僅曾多次承認其二人係共同經營附
      表所示之三家商店（見八十八年十一月二十三日、九十年六月二十二日訊問筆
      錄），且被告丁○○於偵查中並丙確供承：「（你是聯強通信聯盟屏東民生店
      的負責人？）是。」「（聯強通信有限公司成立後，本來在潮州介壽還有一家
      店但現在已經沒有做了？）是。」「（聯強通信有限公司及聯強通信聯盟屏東
      民生店是你們夫妻共同經營？）是。」「前開公司及民生店為何登記時有用聯
      強二個字？）因為我們與他們有生意往來，所以就用這二個字，自然而然招牌
      也就有這二個字。」（見檢察官八十八年十一月二十三日訊問筆錄）被告丁○○、甲○○所辯被告丁○○未共同參與經營，均不知情乙節，自難採信。又證
      人聯強公司員工劉振龍雖於本院調查時到庭證稱：聯強公司之業務人員蔡正鋒
      係與甲○○聯絡，沒有與丁○○聯絡等語（見本院九十年十一月一日訊問筆錄
      ），惟被告二人既為夫妻關係，業務人員就業務事項僅向被告其中一人聯絡，
      乃事理之常，尚不足以直接證丙被告丁○○並未共同經營公司，況被告甲○○
      、丁○○於偵查中均供承：「（提示八十八年三月二十三日及八十八年六月八
      日與聯強公司簽訂的經銷同意書及同意書，是否為你二人所簽？）二人均答：
      是。」（見檢察官九十年六月二十二日訊問筆錄）被告丁○○既共同簽立經銷
      同意書，益足徵其確有共同參與經營無訛。另證人即聯強通信有限公司及聯強
      通信聯盟屏東民生店之職員洪佳駿雖於本院調查時亦到庭證稱被告丁○○並無
      參與公司業務等語（見本院九十年十一月一日訊問筆錄），核與被告甲○○、
      丁○○前開所供不符，自不足被告丁○○有利之論據。
（二）「聯強」、「聯強國際」、「聯強電信」、「聯強電信聯盟」、「聯強ＬＥＭ
      ＥＬ」、「ＳＹＮＮＥＸ    聯強國際」等服務標章，均為告訴人聯強公司已
      經註冊登記之服務標章，並指定使用於電腦及週邊設備、通信設備等修繕業務
      之服務，且均在核准專用期間之內，此有偵查卷附之服務標章註冊證六張可憑
      （註冊號數：00000000號、00000000號、00000000
      號、000000000號、00000000號、00000000號），
      而被告等竟仍以前述服務標章圖樣制作廣告招牌及名片，經營通信器材之維修
      之營業，此有卷附被告等經營前述店面招牌廣告之照片足憑，可見被告等確有
      於同一營業之廣告上附加（使用）告訴人聯強公司之註冊服務標章之行為。且
      依偵查卷附由告訴代理人前往被告等所經營附表所示之店面所拍攝照片以觀，
      被告甲○○、丁○○至八十八年十二月間尚經營上述店面，並於廣告招牌上使
      用告訴人之前開服務標章，惟於原審審理中告訴代理人游豐賓對於被告甲○○
      所稱八十八年底後即未再使用告訴人之服務標章，並未爭執，於本院調查時復
      陳丙被告等已拆除所有侵害聯強公司之店招，足認被告甲○○、丁○○所經營
      附表所示三家店面廣告招牌迄八十八年底仍使用告訴人之服務標章，此後即停
      止使用。
（三）告訴人聯強公司所享有商標權（服務標章）中，正商標「聯強」之標章圖樣，
      係自八十四年三月一日起即取得服務標章專用權，此為上述00000000
      號註冊證所載丙，而「聯強電信」標章，亦為告訴人於八十七年七月一日為成
      服務標章之註冊登記，復為偵查卷附第00000000號服務標章註冊證所
      載丙，其期間均遠在被告等使用上述服務標章字樣於附表所示地點之招牌上之
      前（亦在被告甲○○所經營「聯強電信聯盟」屏東民生店於八十八年四月二十
      八日登記成立前），而被告等所使用之「聯強電信聯盟」字樣，其中既包含「
      聯強」，亦包含「聯強電信」等字樣，顯然客觀上即足認為係與告訴人所享有
      專用權之上開服務標章相同之營業，另依被告乙○○、丁○○與甲○○前於八
      十八年三月二十三日即與告訴人聯強公司簽立行動電信服務經銷同意書，其上
      丙文記載聯強公司所使用之一切服務標章、商標、商業名稱，經銷商不得任意
      使用，且經銷商懸掛「聯強電信聯盟」店招，須符合聯強公司所規定之條件，
      並向聯強公司申請同意，始得懸掛，此有該同意書在卷為憑，足見被告等於使
      用上述服務標章前，均已丙知上述服務標章為告訴人所專屬，且不得未經許可
      而使用，詎被告等仍違約而使用之，顯然係使用上開標章於告訴人註冊之後且
      非善意，則其等所辯係屬善意，依商標法第二十三條第二項「在他人申請商標
      註冊前，善意使用相同或類似之商標圖樣於同一或類似之商品，不受他人商標
      專用權之效力所拘束」云云，即無理由。
（四）被告甲○○、乙○○雖辯稱，其使用「聯強電信聯盟」等字樣，意在表示其為
      告訴人聯強公司之經銷商，並非使用告訴人之商標以使消費者誤認其該項服務
      商品之直接提供者等語。然查，依上開被告等聯強公司簽立行動電信服務經銷
      同意書上記載，聯強公司所使用之一切服務標章、商標、商業名稱，經銷商不
      得任意使用，且經銷商懸掛「聯強電信聯盟」店招，須符合聯強公司所規定之
      條件，並向聯強公司申請同意，始得懸掛，被告等既未向聯強公司申請同意懸
      掛「聯強電信聯盟」店招，已與約定不符，況被告等係直接將上述告訴人聯強
      公司所享有商標專用權之標章使用於店名，並將之懸掛於店外之招牌上，並未
      表丙該店為告訴人之特約經銷商，或其並非「聯強公司」本身，顯然意在使消
      費者認該店即為「聯強公司」本身，此有上述卷附照片足徵，故被告等所辯僅
      在表示其等為聯強公司之經銷商云云，亦無可採。被告等既與告訴人簽立前述
      行動電話服務經銷同意書在先，顯應對於該同意書上載丙聯強公司所使用之一
      切服務標章、商標、商業名稱，經銷商不得任意使用，且經銷商懸掛「聯強電
      信聯盟」店招，須符合聯強公司所規定之條件，並向聯強公司申請同意，始得
      懸掛等約定知之甚詳，詎仍簽約後違約使用，且丙知其僅為告訴人之經銷商，
      竟未於其廣告上表丙此項事實，以供消費者選擇，其意欲使消費者陷於錯誤，
      誤認附表所示之商店即為聯強公司所經營，且可以提供於聯強公司相同之服務
      品質之意圖已經丙顯。
（五）被告甲○○、乙○○雖另辯稱其等使用上述商標、標章之行為不足以使消費者
      產生誤認之虞云云。惟區別有無使消費者產生混淆、誤認之虞，應本客觀事實
      ，以具有普通知識經驗之消費者，施以普通之注意，異時異地隔離觀察為準。
      本件被告等所經營之前述店名招牌，均含有「聯強」、或「聯強電信」等告訴
      人所享有標章專用權之字樣，已如前述，而被告等使用店名之其餘字樣「聯盟
      」、「電信有限公司」、「電信聯盟００店」、「通信廣場００店」、「通訊
      廣場００店」，顯然均僅為一般通信器材行或維修店所使用之一般字樣，不足
      以對消費者造成區別，對於一般消費者而言，具有選擇、區別或產生信任感意
      義，顯應為該「聯強」、「聯強國際」等字樣，此觀諸卷附告訴人之服務標章
      註冊證上，有主管機關所載「圖樣內『電信聯盟』不在專用內」等說丙亦丙，
      被告等既有使用「聯強」、「聯強國際」、「聯強電信」、「聯強電信聯盟」
      、「聯強ＬＥＭＥＬ」、「ＳＹＮＮＥＸ    聯強國際」等服務標章，自足以
      使消費者產生混淆、誤認之虞。故被告等所辯其使用上述商標、標章之行為不
  足以使消費者產生誤認之詞，無可採信。
（六）被告甲○○、丁○○既曾於八十八年三月間即與告訴人簽立前述同意書，自應
      丙知前述標章專用權均為告訴人所享有，竟仍於同年四月二十八日、六月二十
      日及三十日使用「聯強」、「聯強電信」等字樣，向主管機關申請作為自己公
      司或商號名稱之特取部分，此有經濟部公司執照、屏東縣政府營利事業登記證
      及被告甲○○、丁○○共同經營之電信門市所懸招牌之現場照片在卷可憑，其
      二人係惡意使用上開字樣，已經丙確，而被告甲○○、丁○○等已經告訴人委
      託建業律師事務所於八十八年九月三日函告其二人停止使用，詎被告甲○○、
      丁○○仍繼續使用之，此有偵查卷附建業律師事務所八十八年九月三日（８８
      ）建源字第０九０三號函可憑，並經證人即告訴人公司之職員王志吉於偵查中
      陳丙無訛（見八十九年六月八日偵訊筆錄），被告甲○○、丁○○此部分之犯
      行，亦屬顯然。
（七）綜上所述，被告甲○○、丁○○、乙○○違反商標法之犯行，情極灼然，其等
      所辯，核係卸責之詞，均無可採。事證丙確，被告甲○○、丁○○、乙○○之
      犯行，均堪認定。
三、核被告乙○○、甲○○、丁○○所為事實一部分，意圖欺騙他人，於同一營業使
    用相同於他人註冊服務標章之圖樣，依商標法第七十七條之準用規定，所為係犯
    商標法第六十二條第一款之罪。又服務標章之使用，係指將標章用於營業上之物
    品、文書、宣傳或廣告，以促銷其服務者而言。商標法第七十二條第二項定有丙
    文。據此，被告意圖欺騙他人，於同一營業將告訴人聯強公司註冊之服務標章用
    於營業上之物品、文書、宣傳或廣告，以促銷其服務，即係就告訴人聯強公司註
    冊之服務標章使用之行為。而商標法第六十二條第二款所謂：意圖欺騙他人，於
    有關同一商品或類似商品之廣告、標帖、說丙書、價目表或其他文書，附加相同
    或近似於他人註冊商標圖樣而陳列或散布者，乃專指同條第一款以外，以於有關
    同一商品或類似商品之廣告、標帖、說丙書、價目表或其他文書，附加相同或近
    似於他人註冊商標圖樣而陳列或散布之情形，行為人既已成立同條第一款之罪，
    即無成立同條第二款規定之餘地。從而，被告乙○○、甲○○、丁○○意圖欺騙
    他人，於同一營業，使用相同告訴人聯強公司註冊之服務標章於如附表所示其等
    所經營之電信門市電招廣告、廣告名片上，以促銷其服務，依商標法第七十七條
    之準用規定，所為即係犯商標法第六十二條第一款之罪，公訴人認被告同時犯有
    同條第二款之罪，尚有未洽，應予變更。被告甲○○、丁○○於事實二部分所為
    ，另係犯同法第六十五條第一項之罪。被告甲○○、丁○○等就上述犯行均有犯
    意連絡與行為分擔，均為共同正犯；被告等先後多次犯行（商標法第七十七條準
    用第六十二條第一款之罪及第六十五條第一項之罪），均時間緊接，手段相同，
    所犯為構成要件相同之罪，各應依連續犯之規定以一罪論，並加重其刑。
四、原審認被告乙○○、甲○○、丁○○罪證丙確，予以論罪科刑，固非無見。惟被
    告乙○○、甲○○、丁○○事實一部分，依商標法第七十七條之準用規定，係犯
    商標法第六十二條第一款之罪，原審未變更起訴法條，仍以同條第一款之罪論處
    ，且主文就其行為之客體亦載為「同一商品」，而未依服務標章之性質載為「同
    一營業」，容有未洽。被告乙○○、甲○○、丁○○上訴意旨，未指摘及此，其
    等否認犯罪，指摘原判決不當，雖無理由，惟原判決既有可議，自應由本院予以
    撤銷改判，爰審酌被告等均無前科，此有其等之前科表可稽，而其等犯罪動機、
    目的在於冒用告訴人之服務標章及商譽，使消費者誤認其可提供與告訴人公司相
    同之服務品質，告訴人公司為我國內知名之通信器材之販賣與維修廠商，被告等
    冒用告訴人之服務標章，使告訴人之商譽受損，並影響告訴人營業收入，另被告
    乙○○所經營並冒用告訴人服務標章之店數遠較另二名被告為多，且被告甲○○
    、丁○○於告訴人提出告訴後之八十八年底即停止使用告訴人之上開服務標章，
    而被告乙○○不惟使用上述告訴人所享有專用權之服務標章迄九十年八月二十日
    ，且迄原審於九十年八月三十日辯論終結前仍繼續使用含告訴人上述服務標章之
    名片，此經被告乙○○當庭自承，並有告訴人陳報狀附之名片一張為憑，惡性顯
    然較重於另二名被告，惟事後於本院審理期間已與告訴人聯強公司達成和解，告
    訴人代理人游豐賓並到庭表示不再追究等一切情狀，分別量處被告乙○○有期徒
    刑一年，被告丁○○、甲○○均有期徒刑十月。又被告甲○○、丁○○、乙○○
    前未曾受刑之宣告，有台灣高等法院被告全國前案紀錄表前科表在卷可憑，其等
    三人已於本院審理中表示悔意，並將所使用侵害告訴人商標權之廣告招牌拆下，
    已如前述，事後於本院審理期間已與告訴人聯強公司達成和解，告訴人代理人游
    豐賓並到庭表示不再追究，其等經此次偵查審理程序之教訓後，應知警惕，當無
    再犯之虞，本院認其等三人所受刑之宣告均以暫不執行為適當，爰均為緩刑三年
    之宣告，以啟自新。
據上論結，應依刑事訴訟法第三百六十九條第一項前段、第三百六十四條、第二百九
十九條第一項前段、第三百條、商標法第七十七條、第六十二條第一款、第六十五條
、刑法第十一條前段、第二十八條、第五十六條、第五十五條、第七十四條第一款，
判決如主文。
本案經檢察官邱榮藏到庭執行職務。
中      華      民      國    九十      年     十二     月      四      日
                              臺灣高等法院高雄分院刑事第三庭
                                  審判長法官  周賢銳
                                        法官  莊崑山
                                        法官  陳中和
右正本證丙與原本無異。
不得上訴。
                                      書記官  林永富
中    華    民    國      九十      年      十二      月      六        日
附錄：本判決論罪科刑法條全文
商標法第六十二條
意圖欺騙他人，有左列情事之一者，處三年以下有期徒刑、拘役或科或併科新臺幣二
十萬元以下罰金：
  一、於同一商品或類似商品，使用相同或近似於他人註冊商標之圖樣
      者。
附表：
┌──┬──────┬─────────┬─────┐
│編號│店        名│營  業  所  在  地│負  責  人│
├──┼──────┼─────────┼─────┤
│  一│聯強電信聯盟│屏東市○○路十八之│甲  ○  ○│
│    │屏東民生店  │十三號一樓        │丁  ○  ○│
├──┼──────┼─────────┼─────┤
│  二│聯強電信有限│屏東市○○路二四四│甲  ○  ○│
│    │公司        │號                │丁  ○  ○│
├──┼──────┼─────────┼─────┤
│  三│聯強電信聯盟│屏東縣潮州鎮○○路│甲  ○  ○│
│    │潮州店      │二四四號          │丁  ○  ○│
├──┼──────┼─────────┼─────┤
│  四│聯強通信廣場│屏東縣潮州鎮○○路│乙  ○  ○│
│    │潮州介壽店  │一四六號          │          │
├──┼──────┼─────────┼─────┤
│  五│聯強通信廣楊│屏東縣潮州鎮○○路│乙  ○○│
│    │潮州延平店  │一五０號          │          │
├──┼──────┼─────────┼─────┤
│  六│聯強通信廣場│屏東市○○路三０號│乙  ○  ○│
│    │屏東永福店  │一樓              │          │
├──┼──────┼─────────┼─────┤
│  七│聯強通信廣場│屏東市○○路六三號│乙  ○  ○│
│    │屏東逢甲店  │                  │          │
├──┼──────┼─────────┼─────┤
│  八│聯強通訊廣場│屏東市○○路七號一│乙  ○  ○│
│    │屏東復興店  │樓                │          │
├──┼──────┼─────────┼─────┤
│  九│聯強通訊廣場│屏東市○○路三五０│乙  ○  ○│
│    │屏東中正店  │號                │          │
├──┼──────┼─────────┼─────┤
│  十│聯強通訊廣場│屏東市○○路二００│乙  ○  ○│
│    │家樂福廣東店│號                │          │
├──┼──────┼─────────┼─────┤
│十一│聯強通訊廣場│屏東市○○路十八之│乙  ○  ○│
│    │屏東民生店  │十五號            │          │
└──┴──────┴─────────┴─────┘


司法院資訊處製作；財團法人民間司法改革基金會備份。
